最高法院民事判決　　　　　　　　　　　　　　　　八十八年度台上字第四八九號
　　上　訴　人　高林實業股份有限公司
　　法定代理人　李錫祿
　　被 上訴 人　台灣省交通處公路局嘉義區監理所
　　法定代理人　黃耀銘
　　訴訟代理人　劉榮治律師
右當事人間請求國家賠償事件，上訴人對於中華民國八十七年四月二十七日台灣高等
法院台南分院第二審更審判決（八十六年度上國更(一)字第一號），提起上訴，本院判
決如左：
    主  文
原判決除假執行部分外廢棄，發回台灣高等法院台南分院。
    理  由
本件上訴人主張：訴外人王耀德於民國八十二年十月五日向伊購買一九九二年份賓士
三○○Ｅ型、車號Ｒ○一六六九號自用小客車乙輛（下稱系爭車輛），車款及利息由
王某逐月繳納，為擔保車款之支付，王某乃於八十二年十月二十四日向被上訴人所屬
台南監理站就系爭車輛辦畢動產擔保抵押權（下稱系爭抵押權）設定登記予伊，期限
自八十二年十月二十二日至八十四年十月十九日。詎王耀德自八十三年五月二十日起
即不再支付車款，迄今仍欠新台幣（下同）六十八萬六千八百元。八十四年七月中，
伊正準備追蹤占有系爭車輛行使抵押權時，發現因台南監理站電腦作業疏失，致車主
名義已變更，系爭抵押權亦一併遭塗銷。迨八十四年九月初，因系爭抵押權登記期限
將屆滿，伊遂向台南監理站聲請延長登記期限，該站竟以車主名義不符及電腦已無資
料存檔為由駁回伊之聲請，致無法自系爭車輛取償而受有損害等情，求為命被上訴人
給付六十八萬六千八百元及其法定遲延利息之判決。
被上訴人則以：系爭抵押權業經辦理登記，已發生動產抵押之效力。嗣於電腦轉換時
，因不可抗力之情事致登記資料遭覆蓋，伊無過失責任可言。且王耀德自八十三年五
月二十日起即未繳納車款，上訴人竟不即時行使占有動產抵押標的物之權利，因此所
生損害與伊無關，伊無賠償責任等語，資為抗辯。
原審廢棄第一審所為上訴人勝訴之判決，改判駁回其訴，無非以：系爭車輛於八十二
年十一月二十四日設定系爭抵押權予上訴人，嗣經王耀德於八十三年七月二十五日向
台南監理站申請將系爭車輛移轉予訴外人南亞當舖，同年九月五日再移轉予訴外人鄭
吟。又台南監理站於將電腦第二代資料轉檔時，曾將系爭抵押權轉檔於車籍主檔及
歷史檔，惟於追檔期間，竟將已註銷之紀錄檔覆蓋於車籍主檔，致系爭抵押權之迄日
消失，但歷史檔仍存有系爭抵押權之註記。為確保監理系統資料之正確與作業安全，
作業人員應查核歷史檔，以免系爭車輛之車籍於異動時遭移轉。乃台南監理站於上訴
人申請延長系爭抵押權期間之登記時，未查明歷史檔並調閱原始資料核對，而否准其
申請，自有疏失。惟系爭抵押權並不因而消滅，僅不得對抗善意第三人而已。系爭車
輛雖已移轉予鄭吟，惟上訴人並未證明系爭車輛位於何處、為何人占有、占有人是
否為善意、拍賣可得價金及可受償之數額若干，亦即上訴人不能證明所受損害，其逕
以王耀德所欠車款作為請求賠償之依據，洵非正當等詞，為其判斷之基礎。
按占有人於占有物上行使之權利，推定其適法有此權利；占有人推定其為以所有之意
思，善意、和平及公然占有，民法第九百四十三條及第九百四十四條第一項分別定有
明文。查依監理機關登記資料顯示，系爭車輛已由王耀德移轉予南亞當舖，再移轉予
鄭吟，為原審所認定之事實。倘系爭車輛係由鄭吟占有，依上開規定，即應推定
其以所有之意思，善意占有，且適法有該權利。而上訴人之抵押權雖仍然有效存在，
惟既遭台南監理站塗銷，除能證明鄭吟取得系爭車輛係惡意外，自難以系爭抵押權
對抗鄭吟。又上訴人已聲請執行法院向王耀德取回系爭車輛未果，其請求執行王耀
德及保證人胡旺松之財產，亦因拍賣無實益而未獲清償，業經第一審核閱執行卷宗認
定無訛，且有債權憑證可按（見一審判決六頁）。王耀德積欠之六十八萬六千八百元
既無從追償，上訴人主張該數額即為伊之損害一節，是否毫無可採，非無深究之餘地
。原審對上開事證俱未審酌，遽認上訴人未證明受有損害，而為其不利之判決，自欠
允洽。上訴論旨指摘原判決違背法令，聲明廢棄，為有理由。
據上論結，本件上訴為有理由。依民事訴訟法第四百七十七條第一項、第四百七十八
條第一項，判決如主文。
中      華      民      國    八十八    年      三      月     十一     日
                              最高法院民事第六庭
                                  審判長法官  蕭  亨  國
                                        法官  吳  正  一
                                        法官  楊  隆  順
                                        法官  陳  淑  敏
                                        法官  黃  義  豐
      右正本證明與原本無異
                                              書  記  官
中      華      民      國    八十八    年      三      月     三十     日
